---
output:
  odt_document:
    reference_odt: reference-styles.odt
bibliography: rcats_references.bib
csl: jrp.csl
suppress-bibliography: true
notes-after-punctuation: false
---

```{r setup, include=FALSE}
knitr::opts_chunk$set(echo = FALSE, message = FALSE)
library(readODS)
library(knitr)
```
**Оригинальность и дублирование среди региональных категорий особо охраняемых природных территорий в России**

*`r toupper("Сёмин")` Павел Олегович,* менеджер по коммуникациям с пользователями, общество с ограниченной ответственностью «Хабр»

Россия, 105082, г. Москва, Спартаковский пер., д. 2, стр. 1, эт/пом/ком 3/III/6

E-mail: ntsp@ya.ru

*`r toupper("Киль")` Юлия Эдуардовна,* студент, Уральский государственный юридический университет

Россия, 620137, г. Екатеринбург, ул. Комсомольская, д. 21

E-mail: jullia3913@mail.ru

*`r toupper("Синицына")` Валерия Андреевна,* студент, Уральский государственный юридический университет

Россия, 620137, г. Екатеринбург, ул. Комсомольская, д. 21

E-mail: sinitsina-lera@mail.ru

(Сюда аннотацию)

Ключевые слова: ...

**Originality and Duplacation among Regional Categories of Especially Protected Natural Areas in Russia**

*P. O. `r toupper("Syomin")`,* Habr LLC, Moscow 105082, Russian Federation

E-mail: ntsp@ya.ru

*J. E. `r toupper("Kiel")`,* Ural State Law University, Ekaterinburg 620137, Russian Federation

E-mail: jullia3913@mail.ru

*V. A. `r toupper("Sinitsina")`,* Ural State Law University, Ekaterinburg 620137, Russian Federation

E-mail: sinitsina-lera@mail.ru

(Abstract must be here...)

Keywords: ...

# Введение

В сравнительных исследованиях экологического права и экологической политики важное место занимает вопрос о том, как связаны экологические показатели (environmental performance) с политико-правовыми характеристиками государств [@Fiorino2011. P. 370]. К числу таких политико-правовых характеристик относится территориально-государственное устройство: является ли государство федеративным или унитарным, какова в нём степень политической, финансовой и административной децентрализации [@Mao2018. P. 3]. Исследователи оценивают влияние территориально-государственного устройства на экологические показатели по-разному: они указывают на многочисленные преимущества федерализма, но в то же время отмечают, что в ряде случаев централизация позволяет добиться лучших результатов [@Millimet2013. P. 2]. В таком случае становится важным изучение механизмов, которые определяют эффективность регулирования в экологической сфере в ситуациях, когда соответствующие полномочия распределены между разными уровнями публичной власти.

Существует множество объяснений взаимосвязи между территориально-государственным устройством и экологическими показателями. В частности, отмечается, что конкуренция между территориальными единицами за обеспечение наилучшего качества жизни может приводить к стремлению проводить более жёсткую экологическую политику и тем самым улучшить состояние окружающей среды (так называемый эффект *race to the top*). С другой стороны, конкуренция за инвестиции, напротив, должна приводить к тому, что территориальные единицы будут снижать экологические стандарты в угоду экономическому развитию *(race to the bottom)*. Существуют эмпирические подтверждения как первого, так и второго эффекта [@Mao2018. P. 2]. Считается, что децентрализация позволяет проводить экологическую политику, более приближенную к местными потребностям и лучше учитывающую местные условия [@Sigman2007]. Чиновники, принимающие решения на региональном и локальном уровне, лучше знают специфику соответствующей территории и, как считается, в большей степени подконтрольны местному населению [@Mao2018. P. 2]. В то же время для принятия решений в сфере экологического регулирования нередко требуется не только знание особенностей территории, но и фундаментальное научное обоснование, а качественные научные разработки, как правило, можно организовать только централизованно, на общенациональном уровне [@Millimet2013. P. 34–35]. Как следствие, избыточная децентрализация в данном случае может снизить качество управления в экологической сфере. В децентрализованных системах есть большее количество «точек влияния», через которые можно продвинуть природоохранные инициативы, однако в них и больше возможностей наложить вето на решения, важные для сохранения окружающей среды [@PoloniStaudinger2008. P. 412–414]. При федеративном устройстве актуальной становится «проблема безбилетника» (free rider): субъекты федераций не склонны самостоятельно контролировать негативное воздействие на окружающую среду, основные последствия которого распространяются за пределы их границ [@Millimet2013. P. 15–20], что создаёт предпосылки для регулирующего воздействия на общенациональном уровне.

Характерной особенностью федераций, важной для экологического регулирования и его результативности, является совпадение и дублирование (overlap and duplication). Говоря о совпадении и дублировании при реализации экологической функции государства, имеют в виду, что федеральные и региональные органы власти осуществляют одинаковые или схожие полномочия в отношении одних и тех же субъектов права, устанавливают одинаковое или похожее регулирование, используют одни и те же средства и методы воздействия, самостоятельно реализуют одни и те же процедуры, самостоятельно организуют контроль и привлечение к юридической ответственности. Совпадение и дублирование в наибольшей степени типично для дуалистических (dual) федераций, где отсутствует сфера совместного ведения, но оно наблюдается и в других типах федеративных государств [@Hollander2009. P. 157]. Традиционно считается, что дублирование — это однозначно негативное явление, поскольку оно мешает построению эффективной системы управления, приводит к пустой трате ресурсов, провоцирует конфликты и противоречия [@PoloniStaudinger2008. P. 413]. Однако есть и другая точка зрения: дублирование позволяет учесть взаимосвязанность природных процессов, а также создаёт предохранительные механизмы, способные компенсировать ошибки на разных уровнях публичной власти [@Hollander2009. P. 151–156]. Таким образом, вопрос о влиянии дублирования, типичного для федераций, на их экологические показатели, является открытым.

Исследование механизмов взаимосвязи федерализма и экологических показателей является актуальным и для России. Россия является федерацией с наибольшим числом субъектов, что делает её уникальным объектом для сравнительного исследования. Кроме того, субъекты Российской Федерации характеризуются большой разнородностью по множеству показателей: природным условиям, экономическому развитию, демографическим характеристикам, культурным особенностям. Такая разнородность является предпосылкой для максимального разнообразного правового регулирования в разных регионах страны. Однако известно, что в России сильны тенденции к централизации и унификации. Как следствие, потенциал для разнообразия нередко не реализуется либо реализуется в усечённом или деформированном виде. Явление дублирования, характерное для США, Канады и Австралии, наблюдается и в России, и нередко приобретает вид дословного копирования законодательных положений, установленных на федеральном уровне (сюда хорошо бы ссылки на источники). Охрана окружающей среды в России находится в совместном ведении федерации и её субъектов, так что существуют возможности как для разнообразия, так и для дублирования. Таким образом, общий вопрос можно поставить следующим образом: какая тенденция преобладает при регулировании экологических правоотношений — установление оригинальных норм или дублирование правил, установленных на федеральном уровне? Являются ли субъекты Российской Федерации, если говорить о сфере экологии, «лабораториями федерализма» [@Millimet2013. P. 36–38], где рождаются новые инструменты регулирования экологических отношений, или же они только копируют федеральное регулирование, внося в него мало нового?

На данный вопрос можно ответить с помощью разных методов исследования и на разном фактическом материале. Охватить все институты российского экологического права в одной статье невозможно, поэтому данная работа сфокусирована на анализе одного конкретного аспекта проблемы: категорий особо охраняемых природных территорий. Важность особо охраняемых природных территорий как института экологического права и предмета исследования связана с тем, что они являются основным инструментом консервативной охраны окружающей среды и биоразнообразия. Значение таких территорий признаётся и на международном уровне, и в России. Выбранный предмет исследования, безусловно, является предельно узким — даже более узким, чем если бы речь шла о правовом институте особо охраняемых природных территорий в целом. Тем не менее, сужение объекта исследования до набора отдельных положений федерального и регионального законодательства позволяет применить для его анализа достаточно строгую количественную методику, которая позволяет добиться однозначных результатов. Результаты такого исследования, в свою очередь, дают информацию о том, как устроена система категорий особо охраняемых природных территорий в России и как в ней сочетаются оригинальные варианты с дублирующими. Это позволяет сделать рекомендации о совершенствовании системы категорий особо охраняемых природных территорий, что может быть важно, помимо всего прочего, и дя выполнения международных обязательств России в сфере охраны окружающей среды. Кроме того, результаты исследования, помимо узкого прикладного значения, также должны внести вклад в существующие эмпирические исследования о взаимосвязи федерализма с экологическими показателями и стать ещё одним элементом мозаики, отражающей различные варианты взаимодействия федеральных и региональных органов государственной власти при решении общих задач сохранения окружающей среды.

Необходимо отметить, что при изучении экологических показателей разных государств в общем виде используют два подхода: в первом оцениваются продукты экологической политики (outputs), а во втором — результаты (outcomes) [@Fiorino2011. P. 369–370]. К продуктам относится регулирование как таковое: число принятых инструментов регулирования, созданных организаций, заключённых соглашений, предпринятых мер. Под результатами, напротив, понимаются характеристики воздействия на окружающую среду или состояния окружающей среды: содержание загрязнителей в воде и в воздухе, площадь, занятая объектами размещения отходов, валовые выбросы и сбросы, затраты энергии на единицу ВВП. В данной статье речь идёт об особенностях регулирования, то есть анализ посвящён продуктам экологической политики, а не её результатам. Федеральные и региональные категории особо охраняемых природных территорий рассматриваются как продукты реализации экологической функции государства, и на основе сравнения этих продуктов делаются выводы об оригинальности и дублировании.

Перед тем как переходить к постановке целей и задач, а также собственно исследованию, необходимо уточнить содержание понятий, которые будут использоваться в дальнейшем. Хотя понятия «федеральная категория» и «региональная категория», а также «оригинальность» и «дублирование» выглядят достаточно понятными, всё же лучше чётко описать, что они означают в данной работе. Под федеральными категориями понимаются категории особо охраняемых природных территорий, установленные федеральным законом от 14 марта 1995 года № 33-ФЗ «Об особо охраняемых природных территорий»: государственные природные заповедники, национальные парки, государственные природные заказники, природные парки, памятники природы, дендрологические парки и ботанические сады. Под региональными категориями понимаются категории особо охраняемых природных территорий, установленные действующими законами субъектов России, а также категории особо охраняемых природных территорий, хотя и прямо не установленные в действующих законах субъектов России, но установленные иными нормативными правовыми актами, принятыми до 1 января 2014 года[^1]. Региональных категорий могут быть оригинальными или дублирующими. Под оригинальными региональными категориями понимаются такие категории, которые не имеют явных аналогов среди федеральных. Под дублирующими региональными категориями понимаются такие региональные категории, которые в значительной степени похожи хотя бы на одну из федеральных категорий. Отсутствие явных аналогов и значительность сходства определяются по количественной методике, описанной далее. Соответственно, оригинальность в массиве региональных категорий означает количество оригинальных категорий, а дублирование — количество дублирующих категорий. Нужно отметить, что воспроизведение положений о федеральных категориях в законодательстве субъектов не рассматривается в рамках данной статьи как дублирование: хотя очевидно, что происходит дублирование нормативного материала, это дублирование не приводит к появлению новой категории, а относится к регулированию уже существующей категории. Кроме того, сходство региональных категорий с иными территориями с особым режимом природопользования и охраны окружающей среды, установленными на федеральном уровней (например, с водоохранными и рыбоохранными зонами, защитными лесами, территориями традиционного природопользования) не рассматривается как дублирование — речь в статье идёт только о сходстве между категориями особо охраняемых природных территорий, установленных на разном уровне публичной власти.

[^1]: До 1 января 2014 года категории особо охраняемых природных территорий могли быть установлены любыми нормативными правовыми актами субъектов России, а также муниципальными правовыми актами. С 1 января 2014 года региональные категории устанавливаются только законами субъектов России. Соответствующие изменения были внесены федеральными законом от 28 декабря 2013 года № 406-ФЗ. Согласно этому закону, особо охраняемые природные территории, созданные до 1 января 2014 года, сохраняются с прежним статусом. Следовательно, если раньше были созданы особо охраняемые природные территории иных категорий, и они не были реорганизованы, то они сохраняются, и вместе с ними сохраняются и соответствующие категории.

Таким образом, объектом данной работы является множество категорий особо охраняемых природных территорий, установленных в России, а предметом — сходства и различия этих категорий. Цель исследования — определить, как сочетаются оригинальность (установление региональных категорий особо охраняемых природных территорий, не имеющих явных аналогов среди категорий, установленных федеральным законом) и дублирование (установление региональных категорий, имеющих аналоги среди категорий, установленных федеральным законом) среди региональных категорий особо охраняемых природных территорий. Для достижения этой цели выполняются следующие задачи:
1) составить полный список региональных категорий особо охраняемых природных территорий;
2) сравнить региональные категории с федеральными;
3) подсчитать количество оригинальных и дублирующих категорий;
4) дать юридическую интерпретацию результатов количественного анализа.
Основным методом исследования является сравнение, осуществляемое по специальной методике, которая подробно описана в следующей части статьи.

# Методика

Работ, в которых затрагивалась бы проблема дублирования региональных категорий особо охраняемых природных территорий, немного. В одной из них утверждается, что для региональных категорий устанавливается режим, близкий по своей сути к режиму федеральных категорий [@WWF2009. P. 55]. Данный вывод делается без подтверждения на основе какого-либо фактического материала. В другом исследовании [@Stishov2018] представлено подробное (примерно на 30 страницах) описание множества (около 80) региональных категорий, для каждой из которых дана краткая характеристика, основанная на законе, и указана наиболее соответствующая федеральная категория. В итоге сделан вывод, что все региональные категории можно разделить на три группы: аналоги федеральных категорий, аналоги иных охраняемых территорий, установленных на федеральном уровне, и региональные категории, не имеющие аналогов.

Указанная вторая работа интересна по двум причинам. Во-первых, в ней впервые, насколько известно авторам данной статьи, даётся достаточно полный список региональных категорий по состоянию на 2018 год и сделана попытка сравнить региональные категории с федеральными. Во-вторых, классификация региональных категорий на три группы, получившаяся в результате такого сравнения, похожа на классификацию, принятую в данной статье: на «оригинальные» (не имеющие аналогов) и «дублирующие» (похожие на иные охраняемые территории) региональные категории. Разница лишь в том, что в книге 2018 года к «дублирующим» отнесены также и те категории, которые похожи на иные охраняемые территории, а в настоящей работе дублированием считается лишь сходство с федеральными категориями, но не с иными охраняемыми территориями. Несмотря на сходства, нельзя считать, что указанное исследование 2018 года является исчерпывающим, и на нём вопрос о дублировании региональных категорий можно было бы закрыть. Причин у этого три.

Во-первых, в упомянутом исследовании сделано одно важное допущение: считается, что региональные категории, установленные в разных субъектах, но имеющие одинаковое название, являются одной и той же категорией. Прямо это нигде не прописано, но такой вывод можно сделать, если посмотреть на общее число анализируемых категорий (около 80) и сравнить с числом категорий, получившихся у авторов данной статьи (как будет сказано далее — более 250). Не исключено, что в таком объединении категорий по названиям есть смысл, однако с юридической точки зрения оно некорректно. Каждый субъект является самостоятельным, и сам определяет систему региональных категорий и соответствующее правовое регулирование. Сходство в названиях категорий между разными субъектами не обязательно будет означать сходство самих категорий — вполне может быть и так, что под одинаковым названием в разных регионах окажутся разные категории. Справедливости ради стоит заметить, что в ходе исследования авторам данной статьи попадались и примеры категорий из разных субъектов, имеющих одинаковое название и одинаковое нормативно-правовое регулирование, однако из этого не следует делать общий вывод, что одинаковые названия всегда свидетельствуют о тождестве категорий. Напротив, в качестве исходного положения следует принять прямо противоположное: разные названия в разных субъектах говорят о разных категориях.

Во-вторых, авторы работы 2018 года делают акцент на рекомендациях, связанных с совершенствованием самой системы особо охраняемых природных территорий, а не законодательства. В книге есть три утверждения, касающиеся совершенствования системы категорий особо охраняемых природных территорий, но они отнесены к «иным рекомендациям» и подробно не описаны. Цель данной статьи — не только посчитать количество оригинальных и  дублирующих категорий, но и дать развернутую юридическую интерпретацию наблюдаемым явлениям вместе с конкретными и более детальными рекомендациями по совершенствованию законодательства. (Ха-ха, а точно сможем с детальными-то рекомендациями? :-)

В-третьих, и это главное, в исследовании 2018 года для сравнения категорий использована качественная методика. По сути сравнение сводится к экспертной оценке, которая в явном виде ничем не обоснована. Текст построен по следующей схеме: даётся определение категории, далее указаны некоторые нормативные положения, преимущественно относящиеся к режиму охраны, после чего сразу делается вывод о сходстве с той или иной федеральной категорией. Конечно, для специалиста сходство очевидно во многих случаях. Тем не менее, существуют и менее очевидные ситуации. Кроме того, такой способ сравнения не даёт ответа на вопрос о том, насколько значительным является данное сходство и действительно ли можно говорить о дублировании, не говоря уже о том, что он в конечном итоге является весьма субъективным. Поэтому в данной статье изложены результаты исследования, проведённого с помощью количественной методики сравнения, которая позволяет уменьшить субъективизм и определить, является ли сходство значительным или несущественным (хотя, конечно, субъективизм и оценочный характер в итоге полностью не устранимы).

Сравнение федеральных категорий с региональными — непростая задача. Для сравнения нужны признаки, а основная сложность в том, что определённости в перечне этих признаков нет. Согласно Закону об особо охраняемых природных территориях, категории различаются только особенностями режима. Однако в комментарии к закону указаны четыре признака: наименование, цели и задачи, уровень публичной власти, режим охраны [@Dubovik2015]. Казалось бы, наиболее простой вариант — сравнивать категории по наименованиям, потому что название должно в концентрированном виде передавать ключевые особенности категории. В некоторых случаях этот подход действительно применим (например, если мы проводим анализ текста методами компьютерной лингвистики), однако по общему правилу он недостаточно эффективен. Как уже говорилось выше, сходство названий не означает сходство категорий, и разница между «национальным парком» и «городским парком» — наглядное тому подтверждение. Специалисты Международного союза охраны природы призывают не уделять слишком много внимания названиям конкретных категорий, поскольку они различны в разных странах — существенными являются другие признаки [@Dudley2008].

В основу методики, используемой в данной работе, положена методика сравнения федеральных категорий с категориями, принятыми в рамках классификации Международного союза охраны природы [@Blagovidov2002. P. 22–25]. Она основана на сочетании экспертных оценок с количественны анализом и задействует четыре критерия:

1) задачи категории;
2) определение;
3) ведомственная принадлежность (уровень публичной власти, на котором осуществляется управление);
4) критерии выбора места для создания особо охраняемой природной территории данной категории.

Первый критерий является основным, три остальных — вспомогательными. Для федеральных категорий была составлена таблица задач, и задачи сравнивались с задачами международных категорий. Также проводилось сравнение и по остальным критериям. Выставлялись баллы сходства, которые потом пересчитывались в коэффициент от 0 до 1.

Поскольку методика была опубликована в 2002 году и применялась к сравнению федеральных категорий с международными, то она была актуализирована и адаптирована. Актуализация заключалась в том, что из перечня федеральных категорий были исключены лечебно-оздоровительные местности и курорты, которые перестали быть особо охраняемыми природными территориями в 2013 году, а также в том, что были немного изменены задачи государственных природных заповедников, поскольку в 2011 году в число их задач было включено «развитие познавательного туризма» (федеральный закон от 21 ноября 2011 года № 331-ФЗ). Адаптация заключалась в том, что из критериев остались только задачи. Сравнение по определениям не проводилось, так как во многих случаях определения региональных категорий включают в себя задачи; ведомственная принадлежность не учитывалась, поскольку при сравнении федеральных категорий с региональными она имеет не так уж много смысла (федеральные категории бывают федерального или регионального значения, а региональные — регионального или местного, и в таком случае совпадения будут не очень частыми и вряд ли характеризующими) и поскольку Международный союз охраны природы отказался от этого признака в более новой версии своей системы категорий; критерии выбора места не использовались для сравнения, так как они зачастую не указаны ни для федеральных, ни для региональных категорий. Таким образом, сравнение федеральных категорий производилось исключительно на основе задач. Данный метод сравнения является разумным, поскольку в российское научной литературе отмечается важность задач как отличительного признака категорий особо охраняемых природных территорий, а Международный союз охраны природы прямо устанавливает, что категории выделяются в соответствии с задачами управления [@Dudley2008].

Таким образом, сравнение категорий в рамках данного исследования проводилось следующим образом.

Для начала был составлен полный список региональных категорий. В него включались категории, установленные в законах субъектов, а также категории, упоминающиеся в официальной статистике: в перечнях либо кадастрах особо охраняемых природных территорий или в государственных докладах о состоянии и об охране окружающей среды. Законы были взяты по состоянию на март 2020 года; перечни, кадастры и доклады анализировались самые новые из доступных на март 2020 года, и как правило, они отражают ситуацию либо на начало 2020 года, либо на начало 2019 года, и только в редких случаях относятся к 2018 году. Как отмечалось выше, одноимённые категории в разных субъектах рассматривались как разные категории. Однако одноимённые категории в пределах одного субъекта (такое может происходить, когда одна и та же особо охраняемая природная территория может быть как регионального, так и местного значения) рассматривались как одна категория. Была составлена таблица со следующими данными: название категории, субъект федерации, федеральный округ, значение категории (региональное, местное или оба).

Далее была собрана нормативная информация, касающаяся региональных категорий. К собираемой нормативной информации относились следующие сведения:

1) положения законов субъектов, непосредственно относящиеся к данной категории (обычно это легальное определение и статьи, определяющие особенности правового режима категории);
2) нормативно-правовые акты органов исполнительно власти субъекта, определяющие особенности правового регулирования категории (как правило, это типовые положения о категории);
3) нормативно-правовые акты о создании конкретных особо охраняемых природных территорий, относящихся к региональной категории, и об утверждении положений о таких территориях;
4) фрагменты государственных кадастров особо охраняемых природных территорий, в которых содержатся данные о целях и задачах конкретной особо охраняемой природной территории.

Общая логика формирования массива нормативной информации следующая: задачи категории, необходимые для сравнения, в наиболее общем виде должны формулироваться в законе либо ином нормативно-правовом акте, поэтому в первую очередь производился поиск закона или подзаконного нормативно-правового акта. Однако во многих случаях задачи не закреплены ни в законе, ни в иных нормативно-правовых актах. В таком случае для того, чтобы сделать выводы о задачах, нужно изучать конкретные примеры особо охраняемых природных территорий, поэтому осуществлялся сбор индивидуальных положений об особо охраняемых природных территориях. Если особо охраняемых природных территорий, относящихся к конкретной категории, было много (несколько десятков), то анализировались не все индивидуальные положения, а 1-2 случайно взятых. В редких случаях, когда найти индивидуальные положения в электронном виде не представлялось возможным (например, они были приняты в 1970-х годах), в качестве источников информации о целях и задачах использовались сведения из государственных кадастров особо охраняемых природных территорий в регионе, хотя, конечно, достоверность такой информации может быть под вопросом, поэтому она учитывалась только в самых сложных случаях. Нужно заметить, что несмотря на усилия по поиску, в значительном количестве случаев не удалось найти почти никакой пригодной для анализа нормативной информации, относящейся к региональным категориям (в результатах данные случаи отмечены особо).

Для сравнения категорий по задачам использовалась классификация задач охраняемых территорий по версии Международного союза охраны природы, в оригинальном виде изложенная в «Руководстве по категориям охраняемых территорий» 1994 года [@IUCN1994. P. 8]. Именно эта классификация использовалась и в исходной методике 2002 года. Выделяются 8 задач охраняемых территорий:

1) научные исследования (scientific research);
2) сохранение участков дикой природы (wilderness protection);
3) сохранение видов и генетического разнообразия (preservation of species and genetic diversity);
4) предоставление экосистемных услуг (maintenance of environmental services);
5) охрана особых природных или культурных достопримечательностей (protection of specific natural/cultural features);
6) туризм и рекреация (tourism and recreation);
7) образование (education);
8) долговременная и щадящая (устойчивая) эксплуатация ресурсов природных экосистем (sustainable use of resources from natural ecosystems);
9) сохранение культурных обычаев и традиций (maintenance of cultural/traditional attributes).

Каждая задача может быть:

1) первостепенной (primary);
2) второстепенной (secondary);
3) потенциально применимой (potentially applicable);
4) неприменимой для данной категории (not aplicable).

Нужно отметить, что перевод четвёртой задачи в данной работе отличается от оригинальной методики 2002 года, где соответствующая задача была переведена как «поддержание экологического баланса». Поддержание экологического баланса является только одной из экосистемных услуг (сюда ссылку надо?), и указание «environmental services» в оригинале однозначно говорит именно об экосистемных услугах. В русскоязычном переводе книги Speaking a Common Language, посвящённой системе категорий Международного союза охраны природы и её применению в разных странах, задача «maintenance of environmental services» переведена именно как «предоставление экосистемных услуг» [@Bishop2006. P. 47]. Кроме того, задача 4 переведена в оригинальной методике как «непрофильные (менее актуальные)», что, на взгляд авторов данной статьи, тоже не совсем точно передаёт суть. Взамен также был взят перевод из «Говорим на общем языке» — «задача, не применимая к данной категории».

Суть методики заключается в том, что для каждой категории определяется оценка по каждой из девяти задач, после чего оценки для разных категорий сравниваются, выставляются баллы в зависимости от того, насколько различаются оценки, после чего баллы суммируются и переводятся в коэффициент от 0 (полное различие) до 1 (полное сходство).

Таблица задач для шести федеральных категорий была взята из оригинальной методики 2002 года с единственным изменением: оценка 3 (потенциально применимая) в задаче «туризм и рекреация» у государственных природных заповедников была увеличена до 2 (второстепенная), поскольку «развитие познавательного туризма», как отмечалось выше, было включено в число задач заповедников в 2011 году.

```{r fcats_tasks_table}
fcats_tasks_table <- read_ods("Table_of_tasks_of_federal_categories.ods", sheet = 1)
kable(fcats_tasks_table,
      col.names = c(
        "Задача",
        "Государственные природные заповедники",
        "Национальные парки",
        "Природные парки",
        "Государственные природные заказники",
        "Памятники природы",
        "Дендрологические парки и ботанические сады"),
      caption = "Таблица 1. Оценки задач федеральных категорий",
      align = "l",
)
```

Аналогичная таблица была составлена для всех региональных категорий. Поскольку оценки по задачам по сути субъективны, то для уменьшения субъективности каждый из трёх авторов статьи выступал в роли независимого оценщика и самостоятельно выставлял оценки каждой категории по каждой задаче. В тех случаях, когда нормативной информации для выставления оценки было недостаточно, категория не оценивалась. Для оценки степени согласия между оценщиками был рассчитан специальный статистический показатель — каппа Фляйса (Fleiss' kappa) [@Fleiss1971]. В результате оценивания получились три таблицы с оценками, которые были сведены в одну таким образом, чтобы у каждой категории по каждой задаче была только одна оценка (или не было ни одной, если информации недостаточно). Чтобы из трёх оценок получить одну, использовалось медианное значение: так, если авторы дали оценки 1, 3 и 4, то итоговой оценкой становилась 3. Если два автора оценили категорию, а третий не смог дать оценку, то итоговая оценка определялась как среднее двух оценок, округлённое в меньшую сторону (например, 1 и 2 давали 1). Если хотя бы два автора не поставили оценку, то итоговая оценка не выставлялась, и соответствующая строка таблицы оставалась пустой.

Таким образом, каждая федеральная категория и большинство региональных категорий оказались представлены набором из девяти оценок от 1 до 4. Далее каждая региональная категория сравнивалась по этим оценкам с каждой федеральной категорией следующим образом:

1) в зависимости от совпадения оценок для каждой задачи выставлялись баллы: одинаковая оценка — 2 балла, различие на 1 — 1 балл, в остальных случаях — 0 баллов;
2) баллы по всем задачам суммировались. Минимальная сумма — 0, максимальная — 18 (2 балла × 9 задач);
3) баллы переводились в коэффициент сходства путём деления набранного балла на максимальный. Например, если набранный балл — 13, то коэффициент сходства равен `r format(13/18, digits = 2, decimal.mark = ",")`;
4) для каждой региональной категории определялось максимальное значение коэффициента сходства из шести вариантов, полученных при сравнении с каждой из шести федеральных категорий;
5) если максимальное значение коэффициента сходства превышало 0,7, то категория считалась дублирующей, иначе — оригинальной;
6) федеральная категория с максимальным сходством помечалась как «аналогичная». Если максимальное сходство достигалось с несколькими федеральными категориями одновременно, то они все помечались как «аналогичные»;
7) составлялась агрегированная статистика по оригинальности и дублированию: количество оригинальных категорий и количество региональных категорий, аналогичных каким-либо федеральным категориям.

Поскольку ручной подсчёт баллов и коэффициентов стал бы крайне трудоёмкой задачей, то для автоматизации работы был написан скрипт на языке R. Все исходные данные для работы (нормативная информация, таблицы с оценками) и код скриптов размещены в открытом доступе по адресу **(сюда вставить ссылку; надо подумать, куда всё выложить, чтобы не было проблем с анонимностью рецензирования, в идеале — на Гитхаб, но там у меня аккаунт PavelSyomin).**

# Результаты

```{r load_results, cache = TRUE}
source("Compare_cats.R")
```

Оценки трёх соавторов характеризуются невысокой степенью согласия: соответствующее значение каппы Фляйса (Fleiss' kappa) составило `r format(kappa$value, digits = 2, decimal.mark = ",")` (`r kappa$raters` оценщика и `r kappa$subjects` оценок) (можно добавить ссылку на книгу, где есть шкала того, как интерпретировать каппу). Это свидетельствует о том, что довольно сложно однозначно оценить важность тех или иных задач региональных категорий, особенно в условиях небольшого количества нормативной информации (стоит напомнить, что во многих случаях весь объём нормативной информации о той или иной категории сводился к нескольким строчкам текста закона). Тем не менее, наличие трёх независимых оценок и их последующее агрегирование должны были способствовать уменьшению степени субъективизма и повышению объективности результатов сравнения.

Всего в субъектах России на март 2020 года установлено `r nrow_total` региональных категории. Из них для некоторой части (`r rcats_nodata` категории) не удалось найти достаточной информации, поэтому они были исключены из сравнения.

Для оставшихся `r nrow_filled` региональных категорий результаты сравнения представлены в таблице 2.

```{r table_2}
kable(matched_fcats_df,
      col.names = c(
        "Аналогичная федеральная категория",
        "Количество региональных категорий"),
      align = "l",
      padding = .1
      )
```

Видно, что количество «оригинальных» региональных категорий невелико — их `r matched_fcats_df[matched_fcats_df$fcat == "Отсутствует", 2]` из `r nrow_filled`. Для большей части региональных категорий имеется аналогичная федеральная категория, причём в большинстве случаев такая категория только одна. Наиболее частыми аналогами являются заказники и природные парки, а все остальные четыре федеральные категории дублируются на региональном уровне намного реже.

Представляет интерес не только обобщённая статистика по оригинальным и дублирующим категориям, но и количество аналогов у каждой федеральной категории с учётом того, какое значение может иметь сходная с ней региональная категория: только региональное, только местное или и то, и другое. Соответствующая информация представлена в таблице 3.

```{r table_3}
kable(final_table,
      col.names = c(
        "Возможное значение региональной категории",
        "Аналоги заповедников",
        "Аналоги национальных парков",
        "Аналоги природных парков",
        "Аналоги заказников",
        "Аналоги памятников природы",
        "Аналоги дендрологических парков и ботанических садов",
        "Оригинальные категории",
        "Всего"
      ),
      padding = .1)
```

Нужно отметить, что сумма больше общего количества обработанных категорий, потому что некоторые региональные категории могут иметь несколько аналогов среди федеральных категорий.

Основным количественным показателем, который использовался для сравнения категорий, был индекс сходства. Для каждой региональной категории был рассчитан индекс сходства с каждой федеральной категорий, и таким образом, каждая региональная категория характеризуется набором из шести значений индекса сходства. Можно посмотреть на эту же ситуацию с другой стороны: у каждой федеральной категории есть `r nrow_filled` значения индекса сходства — по одному с каждой из региональных категорий. Распределение значений индекса в разрезе каждой федеральной категории также играет некоторую роль и может быть полезно при интерпретации результатов. В таблице 4 представлены основные описательные статистики, характеризующие значения индексов сходства применительно к каждой федеральной категории.

```{r table_4}
kable(indices_desc_stats[c(1:3, 5, 6), ], digits = 2,
        row.names = TRUE,
        col.names = c("Заповедники", "Нац. парки",
                     "Прир. парки", "Заказники",
                     "Пам. природы",
                     "Дендр. парки и бот. сады"),
      format.args = list(decimal.mark = ","),
      padding = .1)
```

# Обсуждение

Результаты проведённого исследования показывают, что в России при установлении региональных категорий особо охраняемых природных территорий в наибольшей степени характерны наложение и дублирование (overlap and duplication), чем создание оригинальных правовых конструкций, не имеющих аналогов на федеральном уровне. Говорить о наличии «лабораторного федерализма» (laboratory federalism) [@Millimet2013] следует весьма осторожно: несмотря на то что Закон об особо охраняемых природных территорий предоставляет субъектам федерации большую свободу усмотрения при установлении региональных категорий, практически никак не ограничивая нормативное регулирование таких категорий (единственным ограничением является формальный критерий: новые категории должны устанавливаться в законе субъекта), субъекты в действительности создают не так много оригинальных категорий. По результатам данного исследования, таких категорий всего 21 из `r nrow_filled`, то есть меньше 10%.

Здесь необходимо обратить внимание на одно важное обстоятельство. Как говорилось в методике, региональная категория считалась дублирующей, если индекс сходства хотя бы с одной из федеральных категорий составлял больше 0,7. Иначе говоря, 0,7 — это пороговое значение индекса сходства. Оно в известном смысле является априорным, то есть не основанным на каком-либо практическом опыте, поэтому всегда остаются сомнения: правильно ли выбрано пороговое значение? Возможно, аналогичными следует считать только категории с индексом сходства от 0,8? Или, наоборот, достаточно 0,6? Если попробовать разные значения индекса сходства, то доля оригинальных категорий значительно изменяется: так, уже при пороговом индексе 0,75 оригинальных категорий становится в три больше, а именно 64, а если поднять порог до 0,8, то оригинальных категорий станет больше половины — 128 штук. С другой стороны, если уменьшить порог до 0,65, то оригинальных категорий останется только 3. Конечно, даже при пороге 0,8, который выглядит довольно высоким, остаётся более 100 региональных категорий, имеющих аналоги среди федеральных, то есть сохраняются достаточные основания для того, чтобы говорить о дублировании. Тем не менее, можно ли как-то математически подтвердить, что независимо от порога, сходство региональных категорий с федеральными является более высоким, чем следовало бы?

Можно заметить, что федеральные категории тоже похожи друг на друга. Например, если мы сравним по методике, использованной выше, заповедник с национальным парком, то мы получим индекс сходства 0,56, что не так уж сильно отличается от выбранного порога 0,7. Означает ли это, что методика в принципе даёт достаточно высокие значения сходства для всех категорий, и высокий индекс сходства не является чем-то отличительным и свидетельствующим о дублировании, или же сходство региональных категорий с федеральными выше, чем обычно? Можно предположить, что степень сходства между федеральными категориями — это некий «нормальный» уровень сходства, который не свидетельствует о дублировании. Иначе говоря, если сравнить каждую федеральную категорию с каждой другой федеральной категорией, то медианное значение индекса сходства, полученное при таком сравнении, будет «нормальным». Более высокое медианное значение, напротив, должно свидетельствовать о дублировании.

Сравнить федеральные категории с самими собой действительно можно, и итогом такого сравнения станет ещё один набор индексом сходства. Таким образом, получится два набора индексом сходства: первый характеризует сходство *внутри группы* федеральных категорий, а второй характеризует сходство *между группами* федеральных и региональных категорий (теоретически можно посчитать индексы сходства внутри группы региональных категорий, но для целей данного исследования это не имеет смысла). На первый взгляд, в наборе индексов сходства внутри федеральных категорий должно быть только 30 значений (каждая из 6 категорий сравнивается с 6 категориями, 6 × 6 = 36, из 36 нужно вычесть сравнения категории с самой собой, 36 - 6 = 30), но поскольку такие категории, как заказники и памятники природы, по некоторым задачам имеют разные оценки (см. таблицу 1), то получается 54 разных варианта заказников, 3 варианта памятников природы и по одному варианту каждой другой категории, и суммарно 61 вариант федеральных категорий, в результате чего в наборе становится не 30, а 305 индексов. В наборе индексов сходства между федеральными и региональными категориями 1392 значения (6 федеральных категорий × 232 региональные категории). Такого количество достаточно для статистического анализа.

Медианное значение индекса сходства внутри группы федеральных категорий составляет `r median(fcats_fcats_indices)`, а медианное значение индекса сходства федеральных категорий с региональными составляет `r median(rcats_fcats_indices)`, то есть примерно на 0,1 больше. Данная разница характеризуется высоким уровнем статистической значимости (Mann-Whitney W = `r ff_rf_indices_diff$statistic`, p < 0.001). На графике ниже видно, что распределение индексов сходства между группами смещено вправо по отношению к индексам сходства внутри группы федеральных категорий.

```{r plot}
ff_rf_indices_plot
```

Из такого сравнения можно сделать два вывода. Во-первых, оно подтверждает, что порог 0,7 является как минимум достаточным для того, чтобы говорить об аналогичности категорий, поскольку этот порог выше медианного сходства федеральных категорий как друг с другом, так и с региональными категориями. Во-вторых, независимо от того, какой взять порог — 0,7, 0,8 или же, например, 0,65 — степень сходства региональных категорий с федеральными превышает «нормальный» уровень. Следовательно, среди региональных категорий в России больше дублирования, чем оригинальности.

Результаты проведённого исследования согласуются с выводами, полученными М. С. Стишовым и Н. Дадли при изучении категорий особо охраняемых природных территорий в России и их соответствия международному определению охраняемых территорий [@Stishov2018]. По их данным, большинство (примерно 50 из 70) региональных категорий являются аналогами либо федеральных категорий, либо иных охраняемых территорий (разница в общем числе категорий объясняется разными методиками работы). Даже в разделе, посвящённом категориям, не имеющем аналогов на федеральном уровне, часто отмечается, что та или иная «оригинальная» категория в некоторых отношениях схожа с той или иной федеральной категорией. Наиболее частыми федеральными аналогами региональных категорий являются природные парки и заказники, что также не противоречит выводам настоящего исследования, но при этом доля аналогов памятников природы выше, что можно объяснить разницей в методике исследования. Детальное сравнение результатов по категориям, то есть сравнение того, какая аналогичная федеральная категория указана в работе М. С. Стишова и Н. Дадли и в настоящей работе, для каждой из региональных категорий, даёт несколько более спорные результаты: полностью совпадают только 8 региональных категорий из 70, упомянутых у данных авторов, ещё в 28 случаях совпадение частичное в разной степени, и в 15 случаев результаты полностью разные, при этом в 20 случаев сравнить выводы с точностью до категории невозможно. Такие различия в детализированных результатах могут объясняться по-разному. Во-первых, различается методика: она качественная и количественная соответственно. Во-вторых, различается общая классификация региональных категорий: у М. С. Стишова и Н. Дадли они делятся на три группы (аналоги федеральных, аналоги иных охраняемых территорий, оригинальные), а в данном исследовании — на две (дублирующие и оригинальные). В-третьих, М. С. Стишов и Н. Дадли группируют одноимённые категории в разных субъектах и рассматривают их как одну категорию, в то время как в данном исследовании такие случаи интерпретируются как разные категории; как следствие, одной категории по версии М. С. Стишова и Н. Дадли могут соответствовать 10 категорий из данного исследования. Всё это затрудняет детальное сравнение результатов двух исследований. Тем не менее, общая картина по результатам двух исследований получается весьма похожая, и общий вывод о дублировании следует из результатов обоих исследований: как качественного, так и количественного.

Конечно, говоря о дублировании, нужно учитывать, что речь почти никогда не идёт о тождественности категорий. Случаев, когда индекс сходства региональной и федеральной категории составил бы 1, всего три. В остальных случаях можно говорить лишь о высокой степени сходства категорий. Высокая степень сходства не всегда означает, что категории по сути являются одинаковыми и поэтому могут быть взаимозаменяемыми. В частности, такая категория, как зоопарк (Республика Крым) по результатам данного исследования демонстрирует существенное (индекс 0,78) сходство с заповедником, а многие городские парки оказываются аналогами природных парков. Тем не менее, высокая степень сходства подавляющего большинства региональных категорий с федеральными вызывает серьёзные вопросы.

Основной вопрос можно сформулировать так: почему среди региональных категорий мало оригинальных и много дублирующих? Ответов на этот вопрос может быть несколько.

Для начала нужно обратить внимание на то, насколько подробной является нормативная регламентация региональных категорий. Хотя это и не видно в результатах исследования, она в большинстве случаев крайне скудная: положения о региональных категориях в законах субъектов во многих случаях представляют собой одну статью из нескольких отсылочных пунктов либо вовсе состоят из одного лишь определения, при этом определения нередко повторяют полностью или частично общее определение особо охраняемых природных территорий, а какие-либо подзаконные акты, развивающие положения законов и содержащие подробную нормативную информацию о целях, задачах и особенностях режима охраны, не приняты. Закрепление задач региональных категорий на уровне закона — редкость. Как отмечалось выше, для 32 региональных категорий не удалось найти достаточно информации, чтобы выставить оценки по задачам, но и для существенной части тех категорий, которые удалось оценить, массив информации можно назвать достаточным лишь условно, и авторам статьи пришлось проявить некоторую изобретательность и основываться на ряде допущений, чтобы оценивать категории при нехватке информации. Когда специфика региональных категорий плохо отражена в законе, они становятся более похожими друг на друга и начинают напоминать некоторую «общую» категорию особо охраняемых природных территорий с наиболее широким спектром выполнимых задач. Такой категорией, как нетрудно понять из таблицы 1, являются заказники, и как следует из таблиц 2 и 3, именно заказники являются наиболее распространённым аналогом региональных категорий: почти 40% региональных категорий можно назвать аналогами заказников. Таким образом, наблюдаемое дублирование отчасти объясняется недостаточно подробной нормативной регламентацией региональных категорий: даже если региональные категории задумывались как оригинальные, они потеряли свою специфику из-за очень краткой нормативной регламентации. Следовательно, дублирование региональных категорий свидетельствует о низкой юридической технике регионального законотворчества.

Другой причиной дублирования может быть то, что «создание» оригинальной региональной категории — объективно непростая задача, требующая наличия научных знаний, практического опыта, специалистов с высоким уровнем компетенции. Система федеральных категорий складывалась на протяжении десятилетий и имеет достаточно серьёзное обоснование, вытекающее как из естественных, так и юридических наук. Она охватывает довольно широкий спектр вариантов территориальной охраны окружающей среды. Чтобы правильно дополнить её, необходимы значительные научные ресурсы, которые есть не во всех регионах. Как следствие, даже если в субъекте федерации пытаются установить оригинальную региональную категорию, она в результате нередко оказывается весьма похожей на одну из федеральных и, строго говоря, избыточной. В таблице 3 можно заметить, что около 50 региональных категорий регионального значения относятся к аналогам природных парков и заказников. Это довольно странно, если вспомнить, что природные парки могут быть только регионального значения, а заказники могут быть в том числе и регионального значения, и сами по себе эти две категории всегда упоминаются в законах субъектов: получается, что вдобавок к природным паркам и заказникам регионального значения в субъектах возникают иные категории, тоже относящиеся к региональному значению и являющиеся аналогами природных парков и заказников. И хотя сама по себе такая ситуация опять же не является чем-то более серьёзным, чем дефектом юридической техники, возникает риск уменьшения уровня охраны окружающей среды: аналог федеральной категории, получившийся в результате попыток создания «оригинальной» категории, может оказаться ухудшенной версией соответствующей федеральной категории. Учитывая, что, как отмечалось выше, нормативное регулирование региональных категорий по сравнению с нормативным регулированием федеральных категорий является крайне небольшим, такое развитие ситуации вполне вероятно. Несмотря на все недостатки федерального законодательства об особо охраняемых природных территориях, оно всё же определяет множество особенностей создания особо охраняемых природных территорий, относящихся к разным категориям, управления ими и их охраны. Законы субъектов, устанавливающие аналоги федеральных категорий, часто не содержат таких положений. В результате условная «природная рекреационная территория», весьма сходная с природным парком, окажется куда менее защищённой, чем собственно природный парк. Можно сформулировать следующую рекомендацию: если отсутствует надлежащий научный и практический потенциал для установления оригинальных региональных категорий, то целесообразно ограничиться федеральными категориями и не предпринимать попыток установить региональные категории, поскольку такие попытки могут привести к появлению «ухудшенных версий» федеральных категорий в региональном законодательстве. Если же есть необходимость в установлении той или иной категории, то необходимо в региональном законодательстве подробно формулировать её определение, цели и задачи, порядок создания, реорганизации и ликвидации, особенности управления, охраны, контроля и юридической ответственности. *(Паша, а теперь переведи это с бюрократического языка на русский и пойми, как звучит совет, который ты только что дал xD)*

Сказанное выше позволяет оценить дублирование при установлении региональных категорий исключительно как негативное явление, с которым нужно бороться. Напрашивается вывод, что право субъектов устанавливать региональные категории должно быть ограничено или исключено. Такой подход согласуется с общепринятой оценкой дублирования законодательства и соответствует тенденции к централизации в России, хотя, конечно, у него могут быть побочные эффекты в виде недовольства на региональном уровне. Тем не менее, вопрос в следующем: действительно ли следует говорить о дублировании как об исключительно негативном явлении или у него есть плюсы? Отдельные исследователи отмечают, что «наложение и дублирование» при регулировании экологических отношений имеет не только минусы, но и очевидные плюсы, и в каком-то смысле необходимо [@Hollander2009]. Поэтому следует обратить внимание на причины, по которым дублирование при установлении региональных категорий следует рассматривать если не как положительное, то как минимум как нейтральное явление.

В России существует жёсткая связь между категориями особо охраняемых природных территорий и их видами, то есть уровнем публичной власти, на котором осуществляется управление соответствующими территориями. Так, заповедники могут быть только федерального значения, в то время как природные парки — только регионального. Нужно заметить, что не существует ни одной федеральной категории местного значения.

Аналогом деления особо охраняемых природных территорий по категориям и видам, принятым на международном уровне, является классификация категорий и типов управления, разработанная Международным союзом охраны природы. В своей первой версии, изданной в 1994 года (за год до принятия российского Закона об особо охраняемых природных территориях) она также предусматривала довольно жёсткую связь между категориями и типами управления. Однако новая версия классификации, разработанная к 2008 году, постулирует прямо противоположный подход: любая категория может относиться к любому типу управления. Если переносить этот принцип на российское законодательство, то получится следующее: особо охраняемая природная территория любой федеральной категории может иметь любое значение.

Из таблицы 3 очевидно, что почти у каждой федеральной категории есть аналоги как регионального, так и местного значения (а в некоторых случаях — и того, и другого одновременно). Например, заповедники, которые могут быть только федерального значения, имеют суммарно 27 аналогов регионального или местного значения. Природные парки, которые могут быть регионального значения, имеют 13 аналогов регионального значения, о чём уже говорилось выше, и 43 аналога, которые могут быть только местного значения. Довольно характерная ситуация получилась с памятниками природы: они могут быть только регионального значения, что ранее уже критиковалось специалистами, предлагавшими добавить возможность создания памятников природы местного значения [@WWF2009. P. 55], и у них нет ни одного аналога регионального значения, зато есть девять аналогов местного значения. Получается, что дублирование при установлении региональных категорий решает важную задачу: оно позволяет создавать особо охраняемые природные территории местного значения, по сути относящиеся к пяти федеральным категориям. Тем самым компенсируется избыточная и уже не соответствующая современным международным рекомендациям жёсткость федерального законодательства, закрепляющего строгую зависимость между категориями и видами особо охраняемых природных территорий. Конечно, нормативная модель, которая позволила бы отойти от этой зависимости и учреждать особо охраняемые природные территории любой категории на любом уровне публичной власти, ещё нуждается в разработке, и это предмет отдельного исследования. Вряд ли будет хорошим решением, если федеральный законодатель исключит просто исключит норму о том, что каждая из федеральных категорий соотносится с тем или иным значением особо охраняемых природных территорий, и не будет изменять иные положения Закона об особо охраняемых природных территориях. Со значением особо охраняемых природных территорий тесно связаны и особенности создания, управления и контроля, и режима особой охраны, поэтому для того, чтобы разорвать связь категорий и видов особо охраняемых природных территорий в России, нужно не просто исключить один пункт из статьи закона, а существенно поменять многие нормы этого закона. Несмотря на сложность задачи, она, на взгляд авторов данной статьи, заслуживает внимания и является актуальной.

Помимо данного довольно конкретного положительного обстоятельства, можно отметить также, что региональные категории могут играть «предохранительную» роль, защищая от негативных изменений законодательства на федеральном уровне. Как отмечалось выше, во многих случаях положения о региональных категориях являются очень краткими и куда менее детальными, чем нормы об аналогичных федеральных категориях. Однако иногда у региональных категорий имеется не менее качественно проработанное и подробное регулирование, чем у федеральных категориях, причём в некоторых регионах оно даже лучше: в законах и подзаконных актах субъектов, в отличие от федеральных нормативно-правовых актов, чётко обозначены цели и задачи особо охраняемых природных территорий региональных категорий, запреты, дозволения и ограничения, действующие на их территории. В такой ситуации субъекты, даже если и дублируют федеральные категории, повышают уровень правовой охраны соответствующих территорий (что можно считать частным случаем *race to the top* [@Mao2018. P. 3.]). Например, вместо заказника появляется «ресурсный резерват» с более проработанными мерами охраны, как в Республике Якутия. Помимо того что в таких ситуациях улучшается правовая охрана ценных территорий в текущий момент, дополнительно возникает ещё и своеобразная «страховка» от резких и негативных изменений федеального законодательства, примеры которого хорошо известны и которое вполне может повториться в будущем (тут пару-тройку сносок на тех, кто критиковал изменения Закона об ООПТ в 2010, 2013-м году).

Следует также обратить внимание на то, что часть региональных категорий, строго говоря, имеют довольно слабое отношение к особо охраняемым природным территориям. Они являются скорее разновидностями иных охраняемых территорий, на что, в частности, обращает внимание М. С. Стишов в своей работе. В данном исследовании эта особенность не учитывается, поскольку использованная методика не способна отличить особо охраняемые природные территории от иных охраняемых территорий, а попытка изначально убрать из списка категорий территории, «явно» не относящиеся к особо охраняемым, была бы слишком субъективной и плохо сочеталась бы с математической строгостью применённого количественного анализа. Тем не менее, в процессе работы по оценке категорий время от времени становилось очевидно, что та или иная региональная категория не относится к особо охраняемым природным территориям. Например, водоохранная зона вряд ли может считаться категорий особо охраняемых природных территорий, равно как и городской парк (сквер). Вместе с тем дублирование положений об особо охраняемых природных территориях применительно к таким «иным охраняемым территориям» и включение этих территорий в число особо охраняемых имеет не только явные отрицательные (наложение разных правовых режимов и как следствие — противоречия в регулировании и конкуренция при управлении [ссылка!]), но и положительные последствия: статус особо охраняемой природной территории становится дополнительной мерой правовой защиты, которая, вероятно, компенсирует недостаточную правовую охрану иных природных территорий: городских лесов, курортов, водных объектов, имеющих особую экологическую ценность, природно-культурных комплексов, имеющих природоохранное значение.

# Заключение