---
output:
  odt_document:
    reference_odt: reference-styles.odt
bibliography: rcats_references.bib
csl: jrp.csl
suppress-bibliography: true
notes-after-punctuation: false
---

```{r setup, include=FALSE}
knitr::opts_chunk$set(echo = FALSE, message = FALSE)
library(readODS)
library(knitr)
```
**Оригинальность и дублирование среди региональных категорий особо охраняемых природных территорий в России**

*`r toupper("Сёмин")` Павел Олегович,* менеджер по коммуникациям с пользователями, общество с ограниченной ответственностью «Хабр»

Россия, 105082, г. Москва, Спартаковский пер., д. 2, стр. 1, эт/пом/ком 3/III/6

E-mail: ntsp@ya.ru

*`r toupper("Киль")` Юлия Эдуардовна,* студент, Уральский государственный юридический университет

Россия, 620137, г. Екатеринбург, ул. Комсомольская, д. 21

E-mail: jullia3913@mail.ru

*`r toupper("Синицына")` Валерия Андреевна,* студент, Уральский государственный юридический университет

Россия, 620137, г. Екатеринбург, ул. Комсомольская, д. 21

E-mail: sinitsina-lera@mail.ru

(Сюда аннотацию)

Ключевые слова: ...

**Originality and Duplacation among Regional Categories of Especially Protected Natural Areas in Russia**

*P. O. `r toupper("Syomin")`,* Habr Ltd, Moscow 105082, Russian Federation

E-mail: ntsp@ya.ru

*J. E. `r toupper("Kiel")`,* Ural State Law University, Ekaterinburg 620137, Russian Federation

E-mail: jullia3913@mail.ru

*V. A. `r toupper("Sinitsina")`,* Ural State Law University, Ekaterinburg 620137, Russian Federation

E-mail: sinitsina-lera@mail.ru

(Abstract must be here...)

Keywords: ...

# Введение

В сравнительных исследованиях экологического права и экологической политики важное место занимает вопрос о том, как связаны экологические показатели (environmental performance) с политико-правовыми характеристиками государств [@Fiorino2011. P. 370]. К числу таких политико-правовых характеристик относится территориально-государственное устройство: является ли государство федеративным или унитарным, какова в нём степень политической, финансовой и административной децентрализации [@Mao2018. P. 3]. Исследователи оценивают влияние территориально-государственного устройства на экологические показатели по-разному: они указывают на многочисленные преимущества федерализма, но в то же время отмечают, что в ряде случаев централизация позволяет добиться лучших результатов [@Millimet2013. P. 2]. В таком случае становится важным изучение механизмов, которые определяют эффективность регулирования в экологической сфере в ситуациях, когда соответствующие полномочия распределены между разными уровнями публичной власти.

Существует множество объяснений взаимосвязи между территориально-государственным устройством и экологическими показателями. В частности, отмечается, что конкуренция между территориальными единицами за обеспечение наилучшего качества жизни может приводить к стремлению проводить более жёсткую экологическую политику и тем самым улучшить состояние окружающей среды (так называемый эффект *race to the top*). С другой стороны, конкуренция за инвестиции, напротив, должна приводить к тому, что территориальные единицы будут снижать экологические стандарты в угоду экономическому развитию *(race to the bottom)*. Существуют эмпирические подтверждения как первого, так и второго эффекта [@Mao2018. P. 2]. Считается, что децентрализация позволяет проводить экологическую политику, более приближенную к местными потребностям и лучше учитывающую местные условия [@Sigman2007]. Чиновники, принимающие решения на региональном и локальном уровне, лучше знают специфику соответствующей территории и, как считается, в большей степени подконтрольны местному населению [@Mao2018. P. 2]. В то же время для принятия решений в сфере экологического регулирования нередко требуется не только знание особенностей территории, но и фундаментальное научное обоснование, а качественные научные разработки, как правило, можно организовать только централизованно, на общенациональном уровне [@Millimet2013. P. 34–35]. Как следствие, избыточная децентрализация в данном случае может снизить качество управления в экологической сфере. В децентрализованных системах есть большее количество «точек влияния», через которые можно продвинуть природоохранные инициативы, однако в них и больше возможностей наложить вето на решения, важные для сохранения окружающей среды [@PoloniStaudinger2008. P. 412–414]. При федеративном устройстве актуальной становится «проблема безбилетника» (free rider): субъекты федераций не склонны самостоятельно контролировать негативное воздействие на окружающую среду, основные последствия которого распространяются за пределы их границ [@Millimet2013. P. 15–20], что создаёт предпосылки для регулирующего воздействия на общенациональном уровне.

Характерной особенностью федераций, важной для экологического регулирования и его результативности, является совпадение и дублирование (overlap and duplication). Говоря о совпадении и дублировании при реализации экологической функции государства, имеют в виду, что федеральные и региональные органы власти осуществляют одинаковые или схожие полномочия в отношении одних и тех же субъектов права, устанавливают одинаковое или похожее регулирование, используют одни и те же средства и методы воздействия, самостоятельно реализуют одни и те же процедуры, самостоятельно организуют контроль и привлечение к юридической ответственности. Совпадение и дублирование в наибольшей степени типично для дуалистических (dual) федераций, где отсутствует сфера совместного ведения, но оно наблюдается и в других типах федеративных государств [@Hollander2009. P. 157]. Традиционно считается, что дублирование — это однозначно негативное явление, поскольку оно мешает построению эффективной системы управления, приводит к пустой трате ресурсов, провоцирует конфликты и противоречия [@PoloniStaudinger2008. P. 413]. Однако есть и другая точка зрения: дублирование позволяет учесть взаимосвязанность природных процессов, а также создаёт предохранительные механизмы, способные компенсировать ошибки на разных уровнях публичной власти [@Hollander2009. P. 151–156]. Таким образом, вопрос о влиянии дублирования, типичного для федераций, на их экологические показатели, является открытым.

Исследование механизмов взаимосвязи федерализма и экологических показателей является актуальным и для России. Россия является федерацией с наибольшим числом субъектов, что делает её уникальным объектом для сравнительного исследования. Кроме того, субъекты Российской Федерации характеризуются большой разнородностью по множеству показателей: природным условиям, экономическому развитию, демографическим характеристикам, культурным особенностям. Такая разнородность является предпосылкой для максимального разнообразного правового регулирования в разных регионах страны. Однако известно, что в России сильны тенденции к централизации и унификации. Как следствие, потенциал для разнообразия нередко не реализуется либо реализуется в усечённом или деформированном виде. Явление дублирования, характерное для США, Канады и Австралии, наблюдается и в России, и нередко приобретает вид дословного копирования законодательных положений, установленных на федеральном уровне (сюда хорошо бы ссылки на источники). Охрана окружающей среды в России находится в совместном ведении федерации и её субъектов, так что существуют возможности как для разнообразия, так и для дублирования. Таким образом, общий вопрос можно поставить следующим образом: какая тенденция преобладает при регулировании экологических правоотношений — установление оригинальных норм или дублирование правил, установленных на федеральном уровне? Являются ли субъекты Российской Федерации, если говорить о сфере экологии, «лабораториями федерализма» [@Millimet2013. P. 36–38], где рождаются новые инструменты регулирования экологических отношений, или же они только копируют федеральное регулирование, внося в него мало нового?

На данный вопрос можно ответить с помощью разных методов исследования и на разном фактическом материале. Охватить все институты российского экологического права в одной статье невозможно, поэтому данная работа сфокусирована на анализе одного конкретного аспекта проблемы: категорий особо охраняемых природных территорий. Важность особо охраняемых природных территорий как института экологического права и предмета исследования связана с тем, что они являются основным инструментом консервативной охраны окружающей среды и биоразнообразия. Значение таких территорий признаётся и на международном уровне, и в России. Выбранный предмет исследования, безусловно, является предельно узким — даже более узким, чем если бы речь шла о правовом институте особо охраняемых природных территорий в целом. Тем не менее, сужение объекта исследования до набора отдельных положений федерального и регионального законодательства позволяет применить для его анализа достаточно строгую количественную методику, которая позволяет добиться однозначных результатов. Результаты такого исследования, в свою очередь, дают информацию о том, как устроена система категорий особо охраняемых природных территорий в России и как в ней сочетаются оригинальные варианты с дублирующими. Это позволяет сделать рекомендации о совершенствовании системы категорий особо охраняемых природных территорий, что может быть важно, помимо всего прочего, и дя выполнения международных обязательств России в сфере охраны окружающей среды. Кроме того, результаты исследования, помимо узкого прикладного значения, также должны внести вклад в существующие эмпирические исследования о взаимосвязи федерализма с экологическими показателями и стать ещё одним элементом мозаики, отражающей различные варианты взаимодействия федеральных и региональных органов государственной власти при решении общих задач сохранения окружающей среды.

Необходимо отметить, что при изучении экологических показателей разных государств в общем виде используют два подхода: в первом оцениваются продукты экологической политики (outputs), а во втором — результаты (outcomes) [@Fiorino2011. P. 369–370]. К продуктам относится регулирование как таковое: число принятых инструментов регулирования, созданных организаций, заключённых соглашений, предпринятых мер. Под результатами, напротив, понимаются характеристики воздействия на окружающую среду или состояния окружающей среды: содержание загрязнителей в воде и в воздухе, площадь, занятая объектами размещения отходов, валовые выбросы и сбросы, затраты энергии на единицу ВВП. В данной статье речь идёт об особенностях регулирования, то есть анализ посвящён продуктам экологической политики, а не её результатам. Федеральные и региональные категории особо охраняемых природных территорий рассматриваются как продукты реализации экологической функции государства, и на основе сравнения этих продуктов делаются выводы об оригинальности и дублировании.

Перед тем как переходить к постановке целей и задач, а также собственно исследованию, необходимо уточнить содержание понятий, которые будут использоваться в дальнейшем. Хотя понятия «федеральная категория» и «региональная категория», а также «оригинальность» и «дублирование» выглядят достаточно понятными, всё же лучше чётко описать, что они означают в данной работе. Под федеральными категориями понимаются категории особо охраняемых природных территорий, установленные федеральным законом от 14 марта 1995 года № 33-ФЗ «Об особо охраняемых природных территорий»: государственные природные заповедники, национальные парки, государственные природные заказники, природные парки, памятники природы, дендрологические парки и ботанические сады. Под региональными категориями понимаются категории особо охраняемых природных территорий, установленные действующими законами субъектов России, а также категории особо охраняемых природных территорий, хотя и прямо не установленные в действующих законах субъектов России, но установленные иными нормативными правовыми актами, принятыми до 1 января 2014 года[^1]. Региональных категорий могут быть оригинальными или дублирующими. Под оригинальными региональными категориями понимаются такие категории, которые не имеют явных аналогов среди федеральных. Под дублирующими региональными категориями понимаются такие региональные категории, которые в значительной степени похожи хотя бы на одну из федеральных категорий. Отсутствие явных аналогов и значительность сходства определяются по количественной методике, описанной далее. Соответственно, оригинальность в массиве региональных категорий означает количество оригинальных категорий, а дублирование — количество дублирующих категорий. Нужно отметить, что воспроизведение положений о федеральных категориях в законодательстве субъектов не рассматривается в рамках данной статьи как дублирование: хотя очевидно, что происходит дублирование нормативного материала, это дублирование не приводит к появлению новой категории, а относится к регулированию уже существующей категории. Кроме того, сходство региональных категорий с иными территориями с особым режимом природопользования и охраны окружающей среды, установленными на федеральном уровней (например, с водоохранными и рыбоохранными зонами, защитными лесами, территориями традиционного природопользования) не рассматривается как дублирование — речь в статье идёт только о сходстве между категориями особо охраняемых природных территорий, установленных на разном уровне публичной власти.

[^1]: До 1 января 2014 года категории особо охраняемых природных территорий могли быть установлены любыми нормативными правовыми актами субъектов России, а также муниципальными правовыми актами. С 1 января 2014 года региональные категории устанавливаются только законами субъектов России. Соответствующие изменения были внесены федеральными законом от 28 декабря 2013 года № 406-ФЗ. Согласно этому закону, особо охраняемые природные территории, созданные до 1 января 2014 года, сохраняются с прежним статусом. Следовательно, если раньше были созданы особо охраняемые природные территории иных категорий, и они не были реорганизованы, то они сохраняются, и вместе с ними сохраняются и соответствующие категории.

Таким образом, объектом данной работы является множество категорий особо охраняемых природных территорий, установленных в России, а предметом — сходства и различия этих категорий. Цель исследования — определить, как сочетаются оригинальность (установление региональных категорий особо охраняемых природных территорий, не имеющих явных аналогов среди категорий, установленных федеральным законом) и дублирование (установление региональных категорий, имеющих аналоги среди категорий, установленных федеральным законом) среди региональных категорий особо охраняемых природных территорий. Для достижения этой цели выполняются следующие задачи:
1) составить полный список региональных категорий особо охраняемых природных территорий;
2) сравнить региональные категории с федеральными;
3) подсчитать количество оригинальных и дублирующих категорий;
4) дать юридическую интерпретацию результатов количественного анализа.
Основным методом исследования является сравнение, осуществляемое по специальной методике, которая подробно описана в следующей части статьи.

# Методика

Работ, в которых затрагивалась бы проблема дублирования региональных категорий особо охраняемых природных территорий, немного. В одной из них утверждается, что для региональных категорий устанавливается режим, близкий по своей сути к режиму федеральных категорий [@WWF2009. P. 55]. Данный вывод делается без подтверждения на основе какого-либо фактического материала. В другом исследовании [@Stishov2018] представлено подробное (примерно на 30 страницах) описание множества (около 80) региональных категорий, для каждой из которых дана краткая характеристика, основанная на законе, и указана наиболее соответствующая федеральная категория. В итоге сделан вывод, что все региональные категории можно разделить на три группы: аналоги федеральных категорий, аналоги иных охраняемых территорий, установленных на федеральном уровне, и региональные категории, не имеющие аналогов.

Указанная вторая работа интересна по двум причинам. Во-первых, в ней впервые, насколько известно авторам данной статьи, даётся достаточно полный список региональных категорий по состоянию на 2018 год и сделана попытка сравнить региональные категории с федеральными. Во-вторых, классификация региональных категорий на три группы, получившаяся в результате такого сравнения, похожа на классификацию, принятую в данной статье: на «оригинальные» (не имеющие аналогов) и «дублирующие» (похожие на иные охраняемые территории) региональные категории. Разница лишь в том, что в книге 2018 года к «дублирующим» отнесены также и те категории, которые похожи на иные охраняемые территории, а в настоящей работе дублированием считается лишь сходство с федеральными категориями, но не с иными охраняемыми территориями. Несмотря на сходства, нельзя считать, что указанное исследование 2018 года является исчерпывающим, и на нём вопрос о дублировании региональных категорий можно было бы закрыть. Причин у этого три.

Во-первых, в упомянутом исследовании сделано одно важное допущение: считается, что региональные категории, установленные в разных субъектах, но имеющие одинаковое название, являются одной и той же категорией. Прямо это нигде не прописано, но такой вывод можно сделать, если посмотреть на общее число анализируемых категорий (около 80) и сравнить с числом категорий, получившихся у авторов данной статьи (как будет сказано далее — более 250). Не исключено, что в таком объединении категорий по названиям есть смысл, однако с юридической точки зрения оно некорректно. Каждый субъект является самостоятельным, и сам определяет систему региональных категорий и соответствующее правовое регулирование. Сходство в названиях категорий между разными субъектами не обязательно будет означать сходство самих категорий — вполне может быть и так, что под одинаковым названием в разных регионах окажутся разные категории. Справедливости ради стоит заметить, что в ходе исследования авторам данной статьи попадались и примеры категорий из разных субъектов, имеющих одинаковое название и одинаковое нормативно-правовое регулирование, однако из этого не следует делать общий вывод, что одинаковые названия всегда свидетельствуют о тождестве категорий. Напротив, в качестве исходного положения следует принять прямо противоположное: разные названия в разных субъектах говорят о разных категориях.

Во-вторых, авторы работы 2018 года делают акцент на рекомендациях, связанных с совершенствованием самой системы особо охраняемых природных территорий, а не законодательства. В книге есть три утверждения, касающиеся совершенствования системы категорий особо охраняемых природных территорий, но они отнесены к «иным рекомендациям» и подробно не описаны. Цель данной статьи — не только посчитать количество оригинальных и  дублирующих категорий, но и дать развернутую юридическую интерпретацию наблюдаемым явлениям вместе с конкретными и более детальными рекомендациями по совершенствованию законодательства. (Ха-ха, а точно сможем с детальными-то рекомендациями? :-)

В-третьих, и это главное, в исследовании 2018 года для сравнения категорий использована качественная методика. По сути сравнение сводится к экспертной оценке, которая в явном виде ничем не обоснована. Текст построен по следующей схеме: даётся определение категории, далее указаны некоторые нормативные положения, преимущественно относящиеся к режиму охраны, после чего сразу делается вывод о сходстве с той или иной федеральной категорией. Конечно, для специалиста сходство очевидно во многих случаях. Тем не менее, существуют и менее очевидные ситуации. Кроме того, такой способ сравнения не даёт ответа на вопрос о том, насколько значительным является данное сходство и действительно ли можно говорить о дублировании, не говоря уже о том, что он в конечном итоге является весьма субъективным. Поэтому в данной статье изложены результаты исследования, проведённого с помощью количественной методики сравнения, которая позволяет уменьшить субъективизм и определить, является ли сходство значительным или несущественным (хотя, конечно, субъективизм и оценочный характер в итоге полностью не устранимы).

Сравнение федеральных категорий с региональными — непростая задача. Для сравнения нужны признаки, а основная сложность в том, что определённости в перечне этих признаков нет. Согласно Закону об особо охраняемых природных территориях, категории различаются только особенностями режима. Однако в комментарии к закону указаны четыре признака: наименование, цели и задачи, уровень публичной власти, режим охраны [@Dubovik2015]. Казалось бы, наиболее простой вариант — сравнивать категории по наименованиям, потому что название должно в концентрированном виде передавать ключевые особенности категории. В некоторых случаях этот подход действительно применим (например, если мы проводим анализ текста методами компьютерной лингвистики), однако по общему правилу он недостаточно эффективен. Как уже говорилось выше, сходство названий не означает сходство категорий, и разница между «национальным парком» и «городским парком» — наглядное тому подтверждение. Специалисты Международного союза охраны природы призывают не уделять слишком много внимания названиям конкретных категорий, поскольку они различны в разных странах — существенными являются другие признаки [@Dudley2008].

В основу методики, используемой в данной работе, положена методика сравнения федеральных категорий с категориями, принятыми в рамках классификации Международного союза охраны природы [@Blagovidov2002. P. 22–25]. Она основана на сочетании экспертных оценок с количественны анализом и задействует четыре критерия:

1) задачи категории;
2) определение;
3) ведомственная принадлежность (уровень публичной власти, на котором осуществляется управление);
4) критерии выбора места для создания особо охраняемой природной территории данной категории.

Первый критерий является основным, три остальных — вспомогательными. Для федеральных категорий была составлена таблица задач, и задачи сравнивались с задачами международных категорий. Также проводилось сравнение и по остальным критериям. Выставлялись баллы сходства, которые потом пересчитывались в коэффициент от 0 до 1.

Поскольку методика была опубликована в 2002 году и применялась к сравнению федеральных категорий с международными, то она была актуализирована и адаптирована. Актуализация заключалась в том, что из перечня федеральных категорий были исключены лечебно-оздоровительные местности и курорты, которые перестали быть особо охраняемыми природными территориями в 2013 году, а также в том, что были немного изменены задачи государственных природных заповедников, поскольку в 2011 году в число их задач было включено «развитие познавательного туризма» (федеральный закон от 21 ноября 2011 года № 331-ФЗ). Адаптация заключалась в том, что из критериев остались только задачи. Сравнение по определениям не проводилось, так как во многих случаях определения региональных категорий включают в себя задачи; ведомственная принадлежность не учитывалась, поскольку при сравнении федеральных категорий с региональными она имеет не так уж много смысла (федеральные категории бывают федерального или регионального значения, а региональные — регионального или местного, и в таком случае совпадения будут не очень частыми и вряд ли характеризующими) и поскольку Международный союз охраны природы отказался от этого признака в более новой версии своей системы категорий; критерии выбора места не использовались для сравнения, так как они зачастую не указаны ни для федеральных, ни для региональных категорий. Таким образом, сравнение федеральных категорий производилось исключительно на основе задач. Данный метод сравнения является разумным, поскольку в российское научной литературе отмечается важность задач как отличительного признака категорий особо охраняемых природных территорий, а Международный союз охраны природы прямо устанавливает, что категории выделяются в соответствии с задачами управления [@Dudley2008].

Таким образом, сравнение категорий в рамках данного исследования проводилось следующим образом.

Для начала был составлен полный список региональных категорий. В него включались категории, установленные в законах субъектов, а также категории, упоминающиеся в официальной статистике: в перечнях либо кадастрах особо охраняемых природных территорий или в государственных докладах о состоянии и об охране окружающей среды. Законы были взяты по состоянию на март 2020 года; перечни, кадастры и доклады анализировались самые новые из доступных на март 2020 года, и как правило, они отражают ситуацию либо на начало 2020 года, либо на начало 2019 года, и только в редких случаях относятся к 2018 году. Как отмечалось выше, одноимённые категории в разных субъектах рассматривались как разные категории. Однако одноимённые категории в пределах одного субъекта (такое может происходить, когда одна и та же особо охраняемая природная территория может быть как регионального, так и местного значения) рассматривались как одна категория. Была составлена таблица со следующими данными: название категории, субъект федерации, федеральный округ, значение категории (региональное, местное или оба).

Далее была собрана нормативная информация, касающаяся региональных категорий. К собираемой нормативной информации относились следующие сведения:

1) положения законов субъектов, непосредственно относящиеся к данной категории (обычно это легальное определение и статьи, определяющие особенности правового режима категории);
2) нормативно-правовые акты органов исполнительно власти субъекта, определяющие особенности правового регулирования категории (как правило, это типовые положения о категории);
3) нормативно-правовые акты о создании конкретных особо охраняемых природных территорий, относящихся к региональной категории, и об утверждении положений о таких территориях;
4) фрагменты государственных кадастров особо охраняемых природных территорий, в которых содержатся данные о целях и задачах конкретной особо охраняемой природной территории.

Общая логика формирования массива нормативной информации следующая: задачи категории, необходимые для сравнения, в наиболее общем виде должны формулироваться в законе либо ином нормативно-правовом акте, поэтому в первую очередь производился поиск закона или подзаконного нормативно-правового акта. Однако во многих случаях задачи не закреплены ни в законе, ни в иных нормативно-правовых актах. В таком случае для того, чтобы сделать выводы о задачах, нужно изучать конкретные примеры особо охраняемых природных территорий, поэтому осуществлялся сбор индивидуальных положений об особо охраняемых природных территориях. Если особо охраняемых природных территорий, относящихся к конкретной категории, было много (несколько десятков), то анализировались не все индивидуальные положения, а 1-2 случайно взятых. В редких случаях, когда найти индивидуальные положения в электронном виде не представлялось возможным (например, они были приняты в 1970-х годах), в качестве источников информации о целях и задачах использовались сведения из государственных кадастров особо охраняемых природных территорий в регионе, хотя, конечно, достоверность такой информации может быть под вопросом, поэтому она учитывалась только в самых сложных случаях. Нужно заметить, что несмотря на усилия по поиску, в значительном количестве случаев не удалось найти почти никакой пригодной для анализа нормативной информации, относящейся к региональным категориям (в результатах данные случаи отмечены особо).

Для сравнения категорий по задачам использовалась классификация задач охраняемых территорий по версии Международного союза охраны природы, в оригинальном виде изложенная в «Руководстве по категориям охраняемых территорий» 1994 года [@IUCN1994. P. 8]. Именно эта классификация использовалась и в исходной методике 2002 года. Выделяются 8 задач охраняемых территорий:

1) научные исследования (scientific research);
2) сохранение участков дикой природы (wilderness protection);
3) сохранение видов и генетического разнообразия (preservation of species and genetic diversity);
4) предоставление экосистемных услуг (maintenance of environmental services);
5) охрана особых природных или культурных достопримечательностей (protection of specific natural/cultural features);
6) туризм и рекреация (tourism and recreation);
7) образование (education);
8) долговременная и щадящая (устойчивая) эксплуатация ресурсов природных экосистем (sustainable use of resources from natural ecosystems);
9) сохранение культурных обычаев и традиций (maintenance of cultural/traditional attributes).

Каждая задача может быть:

1) первостепенной (primary);
2) второстепенной (secondary);
3) потенциально применимой (potentially applicable);
4) неприменимой для данной категории (not aplicable).

Нужно отметить, что перевод четвёртой задачи в данной работе отличается от оригинальной методики 2002 года, где соответствующая задача была переведена как «поддержание экологического баланса». Поддержание экологического баланса является только одной из экосистемных услуг (сюда ссылку надо?), и указание «environmental services» в оригинале однозначно говорит именно об экосистемных услугах. В русскоязычном переводе книги Speaking a Common Language, посвящённой системе категорий Международного союза охраны природы и её применению в разных странах, задача «maintenance of environmental services» переведена именно как «предоставление экосистемных услуг» [@Bishop2006. P. 47]. Кроме того, задача 4 переведена в оригинальной методике как «непрофильные (менее актуальные)», что, на взгляд авторов данной статьи, тоже не совсем точно передаёт суть. Взамен также был взят перевод из «Говорим на общем языке» — «задача, не применимая к данной категории».

Суть методики заключается в том, что для каждой категории определяется оценка по каждой из девяти задач, после чего оценки для разных категорий сравниваются, выставляются баллы в зависимости от того, насколько различаются оценки, после чего баллы суммируются и переводятся в коэффициент от 0 (полное различие) до 1 (полное сходство).

Таблица задач для шести федеральных категорий была взята из оригинальной методики 2002 года с единственным изменением: оценка 3 (потенциально применимая) в задаче «туризм и рекреация» у государственных природных заповедников была увеличена до 2 (второстепенная), поскольку «развитие познавательного туризма», как отмечалось выше, было включено в число задач заповедников в 2011 году.

```{r fcats_tasks_table}
fcats_tasks_table <- read_ods("Table_of_tasks_of_federal_categories.ods", sheet = 1)
kable(fcats_tasks_table,
      col.names = c(
        "Задача",
        "Государственные природные заповедники",
        "Национальные парки",
        "Природные парки",
        "Государственные природные заказники",
        "Памятники природы",
        "Дендрологические парки и ботанические сады"),
      caption = "Таблица 1. Оценки задач федеральных категорий",
      align = "l",
      format = "pandoc"
)
```

Аналогичная таблица была составлена для всех региональных категорий. Поскольку оценки по задачам по сути субъективны, то для уменьшения субъективности каждый из трёх авторов статьи выступал в роли независимого оценщика и самостоятельно выставлял оценки каждой категории по каждой задаче. В тех случаях, когда нормативной информации для выставления оценки было недостаточно, категория не оценивалась. Для оценки степени согласия между оценщиками был рассчитан специальный статистический показатель — каппа Фляйса (Fleiss' kappa) [@Fleiss1971]. В результате оценивания получились три таблицы с оценками, которые были сведены в одну таким образом, чтобы у каждой категории по каждой задаче была только одна оценка (или не было ни одной, если информации недостаточно). Чтобы из трёх оценок получить одну, использовалось медианное значение: так, если авторы дали оценки 1, 3 и 4, то итоговой оценкой становилась 3. Если два автора оценили категорию, а третий не смог дать оценку, то итоговая оценка определялась как среднее двух оценок, округлённое в меньшую сторону (например, 1 и 2 давали 1). Если хотя бы два автора не поставили оценку, то итоговая оценка не выставлялась, и соответствующая строка таблицы оставалась пустой.

Таким образом, каждая федеральная категория и большинство региональных категорий оказались представлены набором из девяти оценок от 1 до 4. Далее каждая региональная категория сравнивалась по этим оценкам с каждой федеральной категорией следующим образом:

1) в зависимости от совпадения оценок для каждой задачи выставлялись баллы: одинаковая оценка — 2 балла, различие на 1 — 1 балл, в остальных случаях — 0 баллов;
2) баллы по всем задачам суммировались. Минимальная сумма — 0, максимальная — 18 (2 балла × 9 задач);
3) баллы переводились в коэффициент сходства путём деления набранного балла на максимальный. Например, если набранный балл — 13, то коэффициент сходства равен `r format(13/18, digits = 2, decimal.mark = ",")`;
4) для каждой региональной категории определялось максимальное значение коэффициента сходства из шести вариантов, полученных при сравнении с каждой из шести федеральных категорий;
5) если максимальное значение коэффициента сходства превышало 0,7, то категория считалась дублирующей, иначе — оригинальной;
6) федеральная категория с максимальным сходством помечалась как «аналогичная». Если максимальное сходство достигалось с несколькими федеральными категориями одновременно, то они все помечались как «аналогичные»;
7) составлялась агрегированная статистика по оригинальности и дублированию: количество оригинальных категорий и количество региональных категорий, аналогичных каким-либо федеральным категориям.

Поскольку ручной подсчёт баллов и коэффициентов стал бы крайне трудоёмкой задачей, то для автоматизации работы был написан скрипт на языке R. Все исходные данные для работы (нормативная информация, таблицы с оценками) и код скриптов размещены в открытом доступе по адресу **(сюда вставить ссылку; надо подумать, куда всё выложить, чтобы не было проблем с анонимностью рецензирования, в идеале — на Гитхаб, но там у меня аккаунт PavelSyomin).**

# Результаты

```{r load_results, cache = TRUE}
source("Compare_cats.R")
```

Оценки трёх соавторов характеризуются невысокой степенью согласия: соответствующее значение каппы Фляйса (Fleiss' kappa) составило `r format(kappa$value, digits = 2, decimal.mark = ",")` (`r kappa$raters` оценщика и `r kappa$subjects` оценок) (можно добавить ссылку на книгу, где есть шкала того, как интерпретировать каппу). Это свидетельствует о том, что довольно сложно однозначно оценить важность тех или иных задач региональных категорий, особенно в условиях небольшого количества нормативной информации (стоит напомнить, что во многих случаях весь объём нормативной информации о той или иной категории сводился к нескольким строчкам текста закона). Тем не менее, наличие трёх независимых оценок и их последующее агрегирование должны были способствовать уменьшению степени субъективизма и повышению объективности результатов сравнения.

Всего в субъектах России на март 2020 года установлено `r nrow_total` региональных категории. Из них для некоторой части (`r rcats_nodata` категории) не удалось найти достаточной информации, поэтому они были исключены из сравнения.

Для оставшихся `r nrow_filled` региональных категорий результаты сравнения представлены в таблице 2.

```{r table_2}
kable(matched_fcats_df,
      col.names = c(
        "Аналогичная федеральная категория",
        "Количество региональных категорий"),
      align = "l",
      padding = .1
      )
```

Видно, что количество «оригинальных» региональных категорий невелико — их `r matched_fcats_df[matched_fcats_df$fcat == "Отсутствует", 2]` из `r nrow_filled`. Для большей части региональных категорий имеется аналогичная федеральная категория, причём в большинстве случаев такая категория только одна. Наиболее частыми аналогами являются заказники и природные парки, а все остальные четыре федеральные категории дублируются на региональном уровне намного реже.

Представляет интерес не только обобщённая статистика по оригинальным и дублирующим категориям, но и количество аналогов у каждой федеральной категории с учётом того, какое значение может иметь сходная с ней региональная категория: только региональное, только местное или и то, и другое. Соответствующая информация представлена в таблице 3.

```{r table_3}
kable(final_table,
      col.names = c(
        "Возможное значение региональной категории",
        "Аналоги заповедников",
        "Аналоги национальных парков",
        "Аналоги природных парков",
        "Аналоги заказников",
        "Аналоги памятников природы",
        "Аналоги дендрологических парков и ботанических садов",
        "Оригинальные категории",
        "Всего"
      ),
      padding = .1)
```

Нужно отметить, что сумма больше общего количества обработанных категорий, потому что некоторые региональные категории могут иметь несколько аналогов среди федеральных категорий.

Основным количественным показателем, который использовался для сравнения категорий, был индекс сходства. Для каждой региональной категории был рассчитан индекс сходства с каждой федеральной категорий, и таким образом, каждая региональная категория характеризуется набором из шести значений индекса сходства. Можно посмотреть на эту же ситуацию с другой стороны: у каждой федеральной категории есть `r nrow_filled` значения индекса сходства — по одному с каждой из региональных категорий. Распределение значений индекса в разрезе каждой федеральной категории также играет некоторую роль и может быть полезно при интерпретации результатов. В таблице 4 представлены основные описательные статистики, характеризующие значения индексов сходства применительно к каждой федеральной категории.

```{r table_4}
kable(indices_desc_stats[c(1:3, 5, 6), ], digits = 2,
        row.names = TRUE,
        col.names = c("Заповедники", "Нац. парки",
                     "Прир. парки", "Заказники",
                     "Пам. природы",
                     "Дендр. парки и бот. сады"),
      format.args = list(decimal.mark = ","),
      padding = .1)
```

## График (не для публикации)
А ещё мне нравится этот график :) Публиковать вряд ли стоит, а посмотреть и подумать, что из этого следует, не помешало бы. По сути это то же самое распределение, что и в таблице, но только в виде графика, а не в виде описательных статистик. Красная линия — 0.72, то есть порог индекса, выше которого считаем категории «аналогичными». По y — количество категорий с соответствующим значением индекса. Синяя линия означает примерно то же самое, что и столбики, только сглаживает их.

```{r}
indices_distr_plot
```

# Обсуждение

# Заключение

# Не для публикации

Таблица с результатами сравнения

```{r comparison_results_raw}
kable(select(comparison_results, reg = region, cname = category_name, zap:max, analog = max_fcat_names, clevel = category_level), row.names = FALSE, padding = .1)
```
